---
title: "Exercício 3 - Pacotes R para Ecologia de Paisagens"
subtitle: "Instalação, verificação e primeiros usos — BO-304"
author: "Prof. Felipe Melo"
date: last-modified
lang: pt
format:
  html:
    toc: true
    toc-depth: 3
    toc-title: "Nesta página"
    number-sections: true
    code-fold: false
    code-copy: true
    highlight-style: github
    callout-appearance: simple
execute:
  eval: false
  echo: true
---

# Por que precisamos de pacotes? {#sec-intro}

O R base é poderoso, mas a grande força da linguagem está nos seus **pacotes** — extensões desenvolvidas pela comunidade científica que adicionam funções especializadas. Para Ecologia de Paisagens, precisamos de pacotes que nos permitam:

- Ler e manipular **dados espaciais** (rasters e vetores)
- Calcular **métricas de paisagem** (fragmentação, conectividade, diversidade de habitats)
- Criar **mapas e visualizações** de alta qualidade
- Realizar **análises estatísticas** ecológicas

::: {.callout-note}
## Pacotes vs. Bibliotecas
Em R, usamos o termo **pacote** (*package*). Em outras linguagens como Python, o equivalente é chamado de *biblioteca* (*library*). No R, `library()` é o comando usado para **carregar** um pacote já instalado — não confunda com o nome da coleção.
:::

---

# O ecossistema de pacotes desta disciplina {#sec-ecossistema}

Os pacotes que usaremos podem ser agrupados por função:

| Grupo | Pacotes | Para que servem |
|---|---|---|
| **Dados espaciais — Raster** | `terra` | Leitura, manipulação e análise de dados matriciais (GeoTIFF, etc.) |
| **Dados espaciais — Vetor** | `sf` | Geometrias vetoriais (pontos, linhas, polígonos) em formato *tidy* |
| **Métricas de paisagem** | `landscapemetrics` | Cálculo de >130 métricas de padrão de paisagem (substitui o FRAGSTATS) |
| **Visualização de mapas** | `tmap`, `ggplot2` | Mapas temáticos estáticos e interativos |
| **Ecologia de comunidades** | `vegan` | Diversidade, ordenação, análises multivariadas |
| **Manipulação de dados** | `tidyverse` | Conjunto de pacotes para ciência de dados (`dplyr`, `tidyr`, `ggplot2`...) |
| **Acesso a dados abertos** | `rgbif`, `geodata` | Download de ocorrências (GBIF) e dados ambientais |
| **Shapefiles geográficos do Basil** | `geobr`| Municípios, limites de estado e bbiomas |

---

# Instalando os pacotes {#sec-instalacao}

## Como funciona a instalação

A instalação de pacotes no R é feita com a função `install.packages()`. Os pacotes são baixados do repositório [CRAN](https://cran.r-project.org/) (Comprehensive R Archive Network).

::: {.callout-important}
## Instalar vs. Carregar
- `install.packages("nome")` — **instala** o pacote no seu computador. Feito **uma única vez**.
- `library(nome)` — **carrega** o pacote para uso na sessão atual. Feito **toda vez** que você abrir o R.
:::

## Instalação de todos os pacotes da disciplina

Copie e execute este bloco de código no seu **Console** do RStudio (não precisa colocar no seu `.qmd`):

```{r}
#| eval: false

# Vetor com todos os pacotes necessários
pacotes <- c(
  # Dados espaciais
  "terra",          # Análise de dados raster (sucessor moderno do 'raster')
  "sf",             # Dados vetoriais em formato tidy (Simple Features)
  
  # Métricas de paisagem
  "landscapemetrics", # >130 métricas de padrão de paisagem (substitui FRAGSTATS)
  
  # Visualização
  "tmap",           # Mapas temáticos estáticos e interativos
  "ggplot2",        # Gráficos e visualizações gerais
  "tidyterra",      # Integração do terra com ggplot2
  
  # Ecologia
  "vegan",          # Diversidade, ordenação, análises multivariadas
  "iNEXT",          # Rarefação e extrapolação de diversidade
  
  # Manipulação de dados (Tidyverse)
  "dplyr",          # Manipulação de tabelas (filter, select, mutate...)
  "tidyr",          # Organização de dados (pivot_longer, pivot_wider...)
  "readr",          # Leitura de arquivos CSV e similares
  "tibble",         # Tabelas melhoradas (alternativa ao data.frame)
  "purrr",          # Programação funcional (map, walk...)
  
  # Acesso a dados abertos
  "geodata",        # Download de dados climáticos, elevação, etc.
  "rgbif",          # Acesso ao GBIF (ocorrências de espécies)
  "rnaturalearth",  # Fronteiras e mapas-base do Natural Earth
  "rnaturalearthdata", # Dados complementares do Natural Earth
  "geobr" ,        # Shapefiles da geografia Brasileira
  
  # Utilitários
  "remotes",        # Instalar pacotes do GitHub
  "here"            # Gerenciamento de caminhos de arquivo
)

# Instalar apenas os que ainda não estão instalados
novos <- pacotes[!(pacotes %in% installed.packages()[, "Package"])]

if (length(novos) > 0) {
  cat("Instalando", length(novos), "pacote(s)...\n")
  install.packages(novos)
} else {
  cat("Todos os pacotes já estão instalados!\n")
}
```

::: {.callout-tip}
## Pode demorar!
A primeira instalação pode levar **5 a 15 minutos** dependendo da sua conexão. Aguarde até o cursor `>` reaparecer no Console. Não feche o RStudio durante o processo.
:::

## Verificando a instalação

Após a instalação, verifique se tudo funcionou carregando os principais pacotes:

```{r}
#| eval: false

library(terra)
library(sf)
library(landscapemetrics)
library(tmap)
library(vegan)
library(tidyverse)

cat("✓ Todos os pacotes carregados com sucesso!\n")
```

Se nenhuma mensagem de erro aparecer (mensagens informativas em azul são normais), você está pronto para começar.

---

# Conhecendo os pacotes principais {#sec-pacotes}

## `terra` — Dados Raster

O `terra` é o pacote moderno para trabalhar com dados espaciais matriciais (rasters). Um raster é uma grade de células onde cada célula tem um valor — como uma imagem de satélite ou um mapa de uso do solo.

```{r}
#| eval: true
  
library(terra)

# Criar um raster de exemplo (paisagem simulada)
set.seed(42)
r <- rast(nrows = 50, ncols = 50, 
          xmin = 0, xmax = 50, ymin = 0, ymax = 50)

# Simular 4 classes de uso do solo
values(r) <- sample(1:4, ncell(r), replace = TRUE,
                    prob = c(0.50, 0.20, 0.20, 0.10))

# Nomear as classes
levels(r) <- data.frame(
  id    = 1:4,
  label = c("Floresta", "Pastagem", "Agricultura", "Água")
)

# Visualizar
plot(r, 
     col     = c("darkgreen", "lightgreen", "orange", "lightblue"),
     main    = "Paisagem simulada — uso do solo",
     mar     = c(3, 3, 2, 6))
```

### Operações básicas com rasters

```{r}
# Informações do raster
print(r)          # Dimensões, extensão, CRS
res(r)            # Resolução espacial
ext(r)            # Extensão geográfica
ncell(r)          # Número total de células
freq(r)           # Frequência de cada classe (tabela de área)
```

## `sf` — Dados Vetoriais

O `sf` (Simple Features) trabalha com dados vetoriais: pontos, linhas e polígonos. É totalmente integrado ao `tidyverse`.

```{r}
#| eval: true
#| warning: false

library(sf)

# Criar pontos de amostragem simulados (ex: parcelas de campo)
set.seed(7)
parcelas <- st_as_sf(
  data.frame(
    id        = 1:10,
    longitude = runif(10, 5, 45),
    latitude  = runif(10, 5, 45),
    riqueza   = rpois(10, lambda = 12)
  ),
  coords = c("longitude", "latitude"),
  crs    = NA  # sem CRS definido para este exemplo
)

# print(parcelas)

# Visualizar sobre o raster
plot(r, col = c("darkgreen", "lightgreen", "orange", "lightblue"),
     main = "Parcelas sobre o mapa de uso do solo")
plot(st_geometry(parcelas), add = TRUE, pch = 21, 
     bg = "red", cex = 1.5)
```

## `landscapemetrics` — Métricas de Paisagem {#sec-landscapemetrics}

Este é o pacote central da disciplina. O `landscapemetrics` é um pacote R para calcular métricas de paisagem para padrões categóricos em um fluxo de trabalho organizado (*tidy*). Pode ser usado como substituto direto do FRAGSTATS, oferecendo um fluxo reproduzível de análise de paisagem em um único ambiente.

::: {.callout-note}
## Os três níveis de métricas

Todas as funções no `landscapemetrics` começam com `lsm_`. A segunda parte do nome especifica o nível: **patch** (`p`), **class** (`c`) ou **landscape** (`l`).

- **Patch (parcela/mancha)** — métricas para cada fragmento individual
- **Class (classe)** — métricas agregadas por tipo de uso do solo
- **Landscape (paisagem)** — métricas para toda a paisagem
:::

```{r}
#| eval: true
#| warning: false

library(landscapemetrics)
library(terra)

# Carregar paisagem de exemplo interna do pacote
paisagem <- terra::rast(landscapemetrics::landscape)

# ---- VERIFICAÇÃO OBRIGATÓRIA antes de calcular métricas ----
check_landscape(paisagem)

# -------- VER A PAISAGEM CRIADA ARTIFICIALMENTE

plot(paisagem)

# ---- Métricas de PATCH (nível de fragmento) ----

# Área de cada fragmento (em hectares)
areas <- lsm_p_area(paisagem)
head(areas)

# Distância ao vizinho mais próximo (isolamento)
isolamento <- lsm_p_enn(paisagem)
head(isolamento)

# ---- Métricas de CLASS (nível de classe) ----

# Proporção de cada classe na paisagem
proporcao <- lsm_c_pland(paisagem)
print(proporcao)

# Total de borda por classe
borda <- lsm_c_te(paisagem)
print(borda)

# ---- Métricas de LANDSCAPE (nível de paisagem) ----

# Índice de diversidade de Shannon
shannon <- lsm_l_shdi(paisagem)
print(shannon)

# Área total
area_total <- lsm_l_ta(paisagem)
print(area_total)
```

### Calculando múltiplas métricas de uma vez

```{r}
#| eval: true
#| warning: false


# Calcular várias métricas simultaneamente
metricas <- calculate_lsm(
  paisagem,
  what = c(
    "lsm_l_ta",    # Área total
    "lsm_l_shdi",  # Diversidade de Shannon
    "lsm_l_pd",    # Densidade de fragmentos
    "lsm_c_pland", # Proporção de cada classe
    "lsm_c_np"     # Número de fragmentos por classe
  )
)

print(metricas)

# Listar TODAS as 130+ métricas disponíveis
# list_lsm()  # descomente para ver a lista completa
```

### Visualizando fragmentos

```{r}
#| echo: true
#| warning: false
#| paged-print: true
#| eval: true


# Visualizar fragmentos rotulados por classe
show_patches(paisagem, class = "all", labels = TRUE)

# Visualizar área de núcleo (interior dos fragmentos)
show_cores(paisagem, class = c(1, 2))
```

## `tmap` — Mapas Temáticos

O `tmap` cria mapas de alta qualidade com uma sintaxe intuitiva, parecida com o `ggplot2`.

```{r}

#| eval: true
#| warning: false

library(tmap)
library(terra)

# Criar paisagem simulada para o mapa
set.seed(42)
r <- rast(nrows = 50, ncols = 50,
          xmin = -35.5, xmax = -35.0,
          ymin = -8.5,  ymax = -8.0,
          crs  = "EPSG:4326")
values(r) <- sample(1:4, ncell(r), replace = TRUE,
                    prob = c(0.50, 0.20, 0.20, 0.10))
levels(r) <- data.frame(
  id    = 1:4,
  label = c("Floresta", "Pastagem", "Agricultura", "Água")
)

# Modo interativo
tmap_mode("view")  # mapa interativo (navegável)

tm_shape(r) +
  tm_raster(
    col.scale = tm_scale_categorical(
      values = c("darkgreen", "lightgreen", "orange", "lightblue")
    ),
    col.legend = tm_legend(title = "Uso do Solo")
  ) +
  tm_title("Paisagem Simulada — Pernambuco") +
  tm_scalebar()
```

```{r}

#| eval: true
#| warning: false

# Modo estático (para publicação)
tmap_mode("plot")

tm_shape(r) +
  tm_raster(
    col.scale = tm_scale_categorical(
      values = c("darkgreen", "lightgreen", "orange", "lightblue")
    ),
    col.legend = tm_legend(title = "Uso do Solo")
  ) +
  tm_title("Paisagem Simulada") +
  tm_scalebar(position = c("left", "bottom")) +
  tm_compass(position = c("right", "top"))
```

## `vegan` — Ecologia de Comunidades

O `vegan` é o pacote padrão para análises de diversidade e estrutura de comunidades.

```{r}
#| eval: true
#| echo: true
#| warning: false
library(vegan)

# Dados simulados: matriz de abundância (sites × espécies)
set.seed(99)
comunidades <- matrix(
  rpois(10 * 20, lambda = c(rep(5, 100), rep(1, 100))),
  nrow = 10, ncol = 20,
  dimnames = list(
    paste0("Site_", 1:10),
    paste0("Sp_",   1:20)
  )
)

comunidades

# ---- Diversidade alfa ----
div_shannon <- diversity(comunidades, index = "shannon")
div_simpson <- diversity(comunidades, index = "simpson")
riqueza     <- specnumber(comunidades)

resultados_div <- data.frame(
  site      = rownames(comunidades),
  riqueza   = riqueza,
  shannon   = round(div_shannon, 3),
  simpson   = round(div_simpson, 3)
)

print(resultados_div)

# ---- Ordenação (NMDS) ----
nmds <- metaMDS(comunidades, distance = "bray", 
                trymax = 50, trace = FALSE)

cat("Stress do NMDS:", round(nmds$stress, 3), "\n")
# Stress < 0.1 = excelente; < 0.2 = bom; > 0.3 = problemático

# Visualizar
plot(nmds, type = "t", main = "NMDS — Composição de Comunidades")
```

---

# Fluxo de trabalho integrado {#sec-workflow}

Veja como esses pacotes se conectam em uma análise típica de Ecologia de Paisagens:

```{r}
#| message: false
#| warning: false
#| echo: true
<!-- #| eval: true -->

library(terra)
library(landscapemetrics)
library(ggplot2)
library(dplyr)

# 1. CARREGAR paisagem (aqui usamos exemplo interno)
paisagem <- terra::rast(landscapemetrics::landscape)

# 2. VERIFICAR a paisagem
check_landscape(paisagem)

# 3. CALCULAR métricas de fragmento (área e isolamento)
metricas_patch <- calculate_lsm(
  paisagem,
  what = c("lsm_p_area", "lsm_p_enn", "lsm_p_para")
)

# 4. ORGANIZAR os resultados com dplyr
fragmentos <- metricas_patch |>
  select(class, id, metric, value) |>
  tidyr::pivot_wider(names_from = metric, values_from = value) |>
  rename(area = area, isolamento = enn, perimetro_area = para)

head(fragmentos)

# 5. VISUALIZAR a relação área × isolamento
ggplot(fragmentos, aes(x = area, y = isolamento, color = factor(class))) +
  geom_point(size = 3, alpha = 0.7) +
  scale_color_manual(
    values = c("1" = "darkgreen", "2" = "orange", "3" = "steelblue"),
    labels = c("Classe 1", "Classe 2", "Classe 3"),
    name   = "Classe"
  ) +
  labs(
    title   = "Relação Área × Isolamento dos Fragmentos",
    x       = "Área do fragmento (ha)",
    y       = "Distância ao vizinho mais próximo (m)",
    caption = "Métricas calculadas com landscapemetrics"
  ) +
  theme_classic(base_size = 13)
```

---

# Diagnóstico e solução de problemas {#sec-problemas}

## Erros comuns na instalação

### Erro: `package 'X' is not available`

Significa que o pacote não foi encontrado no CRAN. Possíveis causas:

```{r}
# 1. Verifique se escreveu o nome corretamente (R é case-sensitive!)
install.packages("landscapemetrics")  # ✓ correto
install.packages("LandscapeMetrics")  # ✗ errado

# 2. Atualize a lista de repositórios
install.packages("landscapemetrics", repos = "https://cloud.r-project.org")
```

### Erro: `there is no package called 'X'`

Significa que o pacote foi instalado mas não carregado. Solução:

```{r}
# Instale primeiro, depois carregue
install.packages("terra")   # instalar (uma vez)
library(terra)               # carregar (toda sessão)
```

### Erro no `terra` relacionado ao GDAL

O `terra` depende de bibliotecas externas (GDAL, PROJ). Se ocorrer erro na instalação:

```{r}
# No Windows: instale a versão binária pré-compilada
install.packages("terra", type = "binary")

# No macOS: instale via Homebrew antes do R
# brew install gdal proj geos
```

## Verificação rápida do ambiente

Use este bloco para diagnóstico rápido:

```{r}
# Verificar versão do R
R.version.string

# Verificar pacotes instalados e suas versões
pacotes_check <- c("terra", "sf", "landscapemetrics", "tmap", "vegan", "tidyverse")

for (pkg in pacotes_check) {
  if (requireNamespace(pkg, quietly = TRUE)) {
    v <- packageVersion(pkg)
    cat(sprintf("✓ %-20s versão %s\n", pkg, v))
  } else {
    cat(sprintf("✗ %-20s NÃO instalado\n", pkg))
  }
}
```

## Mantendo pacotes atualizados

```{r}
# Verificar e atualizar todos os pacotes instalados
update.packages(ask = FALSE, checkBuilt = TRUE)
```

::: {.callout-tip}
## Atualize os pacotes no início de cada semestre
Pacotes como `terra` e `sf` são atualizados com frequência. Manter versões recentes evita incompatibilidades e garante acesso às funções mais novas.
:::

---

# Resumo: script de configuração completa {#sec-resumo}

Salve este script como `00_setup.R` na raiz do seu projeto. Execute-o uma vez no início da disciplina:

```{r}
# =============================================================
# 00_setup.R
# Script de configuração inicial — Ecologia de Paisagens BO-304
# Execute UMA VEZ no início da disciplina
# =============================================================

# ---- 1. Lista de pacotes necessários ----
pacotes <- c(
  "terra", "sf",
  "landscapemetrics",
  "tmap", "ggplot2", "tidyterra",
  "vegan", "iNEXT",
  "dplyr", "tidyr", "readr", "tibble", "purrr",
  "geodata", "rgbif",
  "rnaturalearth", "rnaturalearthdata",
  "remotes", "here"
)

# ---- 2. Instalar os que faltam ----
novos <- pacotes[!(pacotes %in% installed.packages()[, "Package"])]
if (length(novos) > 0) {
  message("Instalando ", length(novos), " pacote(s) novo(s)...")
  install.packages(novos)
} else {
  message("Todos os pacotes já estão instalados.")
}

# ---- 3. Verificação final ----
message("\n=== VERIFICAÇÃO DOS PACOTES ===")
for (pkg in pacotes) {
  ok <- requireNamespace(pkg, quietly = TRUE)
  cat(ifelse(ok, "✓", "✗"), sprintf(" %-25s", pkg),
      ifelse(ok, paste("v", packageVersion(pkg)), "FALHOU"), "\n")
}

message("\nConfiguracao concluida! Versao do R: ", R.version.string)
```

---

# Referências dos pacotes {#sec-referencias}

Ao usar estes pacotes em relatórios e publicações, cite-os corretamente:

```{r}
# Ver como citar um pacote
citation("landscapemetrics")
citation("terra")
citation("vegan")
```

| Pacote | Referência principal |
|---|---|
| `terra` | Hijmans R (2024). *terra: Spatial Data Analysis*. R package. |
| `sf` | Pebesma E (2018). Simple Features for R. *The R Journal* 10(1):439–446. |
| `landscapemetrics` | Hesselbarth et al. (2019). *Ecography* 42:1648–1657. |
| `vegan` | Oksanen et al. (2024). *vegan: Community Ecology Package*. R package. |
| `tmap` | Tennekes M (2018). *Journal of Statistical Software* 84(6):1–39. |

::: {.callout-note}
## Recursos adicionais
- [Geocomputation with R](https://r.geocompx.org/) — livro gratuito e completo sobre `sf` e `terra`
- [Documentação do landscapemetrics](https://r-spatialecology.github.io/landscapemetrics/)
- [Site da disciplina](https://fplmelo.github.io/ecologia_paisagem/)
:::

---

*Tutorial criado para a disciplina BO-304 — Ecologia de Paisagens, UFPE, 2026.1.*
