---
title: "Semana 07: Metapopulações e Dinâmica de Extinção-Colonização"
subtitle: "Da população local à persistência regional"
author: "Prof. Felipe Melo"
date: today
lang: pt
format:
  html:
    toc: true
    toc-depth: 3
    toc-title: "Nesta página"
    number-sections: true
    code-fold: true
    code-copy: true
    highlight-style: github
    callout-appearance: simple
execute:
  eval: true
  echo: true
  warning: false
  message: false
---

# Apresentação da aula {#sec-slides .unnumbered}

::: {.callout-note appearance="minimal"}
Use os controles do slide (setas ou teclas ← →) para navegar. Pressione `F` para tela cheia e `?` para ver todos os atalhos do teclado.
:::

```{=html}
<iframe
  src="/slides/aula7_metapop.html"
  width="100%"
  height="500px"
  style="border: 1px solid #ddd; border-radius: 8px; margin-bottom: 2rem;"
  allowfullscreen>
</iframe>
```

---

# Introdução {#sec-intro}

Na semana anterior, discutimos como a **conectividade funcional** media o movimento de organismos entre fragmentos de habitat. Mas o que acontece com as populações que habitam esses fragmentos ao longo do tempo? Como populações locais — cada uma sujeita a extinções estocásticas — conseguem persistir em escala regional?

A resposta está no conceito de **metapopulação**: uma população de populações, cujo destino coletivo depende do equilíbrio dinâmico entre extinções locais e recolonizações. Este é um dos marcos teóricos mais influentes da ecologia moderna, com implicações diretas para conservação, manejo e restauração de paisagens fragmentadas.

::: {.callout-note}
## Definição central
Uma metapopulação consiste em um grupo de populações espacialmente separadas da mesma espécie que interagem em algum nível. A sobrevivência de longo prazo da espécie depende do balanço dinâmico entre extinções locais e recolonizações no mosaico de paisagens fragmentadas.
:::

---

# O conceito de metapopulação {#sec-conceito}

## Da população local à metapopulação

Uma **população local** ocupa um único fragmento de habitat e é sujeita a extinções estocásticas — tanto demográficas (variações aleatórias no número de nascimentos e mortes) quanto ambientais (perturbações que afetam todo o fragmento). Quanto menor a população, maior a probabilidade de extinção estocástica.

Uma **metapopulação** emerge quando múltiplas populações locais estão conectadas por dispersão, de modo que a extinção em um fragmento pode ser seguida de recolonização a partir de outros fragmentos ocupados. O conceito foi cunhado por Richard Levins em 1969 para descrever um modelo de dinâmica populacional de pragas de insetos em campos agrícolas, mas a ideia foi mais amplamente aplicada a espécies em habitats naturalmente ou artificialmente fragmentados.

::: {.callout-note}
## Subpopulações
![Figura 1 — Conceito de metapopulação: subpopulações espacialmente separadas conectadas por dispersão. Patches vazios podem ser recolonizados a partir de patches ocupados vizinhos.](/img/s7_fig1_metapopulacao_conceito.svg){width="100%"}

:::


## O que define uma metapopulação?

Para que um conjunto de populações locais seja considerado uma metapopulação, quatro condições precisam ser satisfeitas:

1. **Habitat em manchas discretas** que podem ser ocupadas por populações reprodutivas locais
2. **Risco não negligenciável de extinção local** em todos os patches — mesmo nos maiores
3. **Recolonização possível**: patches extintos podem ser recolonizados por dispersores de outros patches
4. **Assincronia**: as dinâmicas locais não são sincronizadas — extinções e colonizações não ocorrem ao mesmo tempo em todos os patches

Quando todas as extinções locais são sincronizadas (por exemplo, por uma seca regional severa), o efeito de resgate falha e a metapopulação inteira entra em colapso. Por isso, a **heterogeneidade ambiental** que causa assincronia entre patches é um componente essencial da persistência metapopulacional.

---

# O modelo de Levins {#sec-levins}

## A equação fundamental

O modelo de Levins é um modelo simples focado apenas na ocupação dos patches (isto é, a espécie está presente ou ausente) como uma forma de avaliar matematicamente a proporção de patches ocupados por uma espécie dado um mínimo de informação demográfica.

A equação de Levins descreve a taxa de mudança na proporção de patches ocupados ($p$):

$$\frac{dp}{dt} = c \cdot p \cdot (1 - p) - e \cdot p$$

Onde:

- $p$ = proporção de patches ocupados no tempo $t$
- $c$ = taxa de colonização (proporcional a $p$ — mais patches ocupados, mais dispersores disponíveis)
- $e$ = taxa de extinção local
- $c \cdot p \cdot (1-p)$ = colonização de patches vazios $(1-p)$ por dispersores dos patches ocupados
- $e \cdot p$ = extinções nos patches atualmente ocupados

No **equilíbrio** ($dp/dt = 0$), a fração de patches ocupados é:

$$p^* = 1 - \frac{e}{c}$$

A metapopulação persiste apenas quando $c > e$. Quando $c \leq e$, o equilíbrio converge para $p^* = 0$: extinção regional inevitável.

![Figura 2 — Modelo de Levins: equação, condições de persistência, diagrama de estados e efeito resgate.](/img/s7_fig2_modelo_levins.svg){width="100%"}

## As limitações do modelo de Levins

O modelo de Levins assume que todos os patches de habitat são equivalentes (taxas de colonização e extinção são constantes entre patches), não há estrutura espacial explícita na distribuição dos patches, e o único parâmetro monitorado é a ocupação.

Apesar dessas simplificações, o modelo gera insights fundamentais:

- Há um **limiar de cobertura de habitat** abaixo do qual a metapopulação colapsa inevitavelmente
- A **destruição de habitat** não apenas reduz $p$ diretamente — ela também reduz $c$ (menos dispersores) e aumenta $e$ (patches menores e mais isolados), criando um efeito duplo devastador
- O tempo médio até a extinção de um patch individual é $T_E = 1/e$ — patches com alta taxa de extinção têm vida curta

## O efeito resgate

Indivíduos dispersores de patches ocupados servem não apenas para (re)colonizar patches de habitat, mas também para fornecer indivíduos a outras populações já estabelecidas. Assim, uma população que poderia ter se extinto devido ao tamanho populacional pequeno ou à estocasticidade demográfica/ambiental agora não se extinguirá devido a este reforço extra de patches vizinhos. Este reforço é o efeito resgate.

O efeito resgate modifica o modelo original de Levins: a taxa de extinção local $e$ torna-se uma função decrescente de $p$ — quanto mais patches vizinhos ocupados, menor a probabilidade de extinção local via suporte de imigrantes.

---

# Tipos de metapopulação {#sec-tipos}

A teoria metapopulacional não se aplica de forma uniforme a todas as paisagens fragmentadas. Harrison (1991) e outros autores identificaram diferentes estruturas metapopulacionais com implicações ecológicas distintas:

![Figura 3 — Os quatro principais tipos de metapopulação, com estruturas e dinâmicas distintas.](/img/s7_fig3_tipos_metapop.svg){width="100%"}

## Metapopulação clássica de Levins

Todos os patches são equivalentes em tamanho e qualidade. Extinções e colonizações são balanceadas. Nenhum patch é permanentemente seguro. Este é o cenário teórico do modelo original — raro na natureza em sua forma pura, mas um ponto de referência analítico indispensável.

## Estrutura *mainland-island*

Um patch grande (o "continente") tem risco de extinção negligenciável e funciona como fonte permanente de colonizadores. Os patches menores (as "ilhas") dependem de uma chuva contínua de propágulos do continente para manutenção de suas populações. A colonização vem de uma única fonte e não depende da fração de patches ocupados. Este modelo se aproxima da teoria da biogeografia de ilhas de MacArthur & Wilson (1967).

## Estrutura *source-sink*

Proposta por Pulliam (1988), esta estrutura reconhece a **heterogeneidade de qualidade** entre patches. Patches *source* têm taxa de crescimento intrínseco $\lambda > 1$ — produzem excedente de indivíduos que emigram. Patches *sink* têm $\lambda < 1$ — só mantêm populações graças à imigração contínua dos patches *source*. A remoção ou degradação de um patch *source* pode levar ao colapso de múltiplos patches *sink* dependentes.

## Metapopulação em não-equilíbrio e "extinção em dívida"

Neste cenário, as extinções locais excedem as colonizações — a metapopulação está em declínio rumo à extinção regional, mas ainda não chegou lá. Este é o caso de paisagens que sofreram fragmentação recente: as espécies ainda estão presentes nos fragmentos, mas estão condenadas à extinção local progressiva. Este fenômeno é chamado de **extinção em dívida** (*extinction debt*), tema da próxima seção.

---

# O paradigma área-isolamento {#sec-area-isolamento}

A área do patch de habitat emergiu como um preditor consistentemente bom da dinâmica metapopulacional. A área do patch, e o paradigma área-isolamento associado, foi vinculado à persistência aprimorada das espécies e à colonização, além de diminuir a probabilidade de extinção local.

O mecanismo por trás disso é duplo:

- Patches maiores suportam populações maiores com menor estocasticidade demográfica
- Patches maiores apresentam um alvo maior para dispersores oriundos de patches vizinhos

Isso repousa na suposição de que habitats maiores podem suportar populações maiores e representam um alvo maior para propágulos vindos de patches próximos.

![Figura 4 — Efeitos da área e do isolamento nas probabilidades de extinção e colonização.](/img/s7_fig4_area_isolamento.svg){width="100%"}

---

# Extinção em dívida {#sec-divida}

Um dos conceitos mais importantes e contraintuitivos da teoria metapopulacional é a **extinção em dívida** (*extinction debt*): após uma perturbação que reduz e fragmenta o habitat, as espécies não desaparecem imediatamente. Elas persistem temporariamente nos remanescentes, mas estão condenadas à extinção local progressiva porque o novo tamanho e configuração do habitat não é suficiente para sustentar suas populações a longo prazo.

O resultado é uma **defasagem temporal** entre a perda de habitat e a perda de biodiversidade. Paisagens que perderam 70–80% do habitat podem ainda apresentar riqueza de espécies próxima à original se a fragmentação foi recente — mas com o tempo, as extinções ocorrerão uma a uma, até que a riqueza se equilibre ao novo patamar.

![Figura 5 — Extinção em dívida: riqueza observada permanece artificialmente alta após a fragmentação, declinando progressivamente até o equilíbrio.](/img/s7_fig5_extincao_divida.svg){width="100%"}

::: {.callout-warning}
## Implicação direta para conservação
A presença de uma espécie em um fragmento hoje **não garante** sua persistência futura. Fragmentos recém-criados podem abrigar populações viáveis por décadas antes da extinção local. Isso significa que inventários biológicos de fragmentos recentes **superestimam sistematicamente** a biodiversidade sustentável a longo prazo.
:::

---

# Caso empírico: a borboleta de Glanville {#sec-fritillary}

O exemplo mais estudado e documentado de dinâmica metapopulacional em campo é o da borboleta *Melitaea cinxia* (borboleta-de-damasco ou *Glanville fritillary*) nas ilhas Åland, sudoeste da Finlândia, estudada por Ilkka Hanski e colaboradores desde 1993.

Um destaque é a capacidade de Hanski de relacionar a ecologia metapopulacional a outras partes da ecologia (aplicada e pura). Este livro é uma demonstração convincente do poder da investigação empírica quando combinada com teoria simples.

O sistema de Åland possui aproximadamente 1.500 patches de habitat mapeados (prados secos com *Plantago lanceolata* e *Veronica spicata*, plantas hospedeiras das lagartas). Em média, ~800 patches estão ocupados e ~700 vazios em qualquer ano. Extinções e colonizações ocorrem continuamente, com taxas de extinção local de ~20% por geração.

![Figura 6 — O sistema de Åland: patches ocupados e vazios com setas de movimento e dados de campo do monitoramento de longo prazo.](/img/s7_fig6_fritillary.svg){width="100%"}

**Resultados centrais do sistema de Åland:**

- Patches pequenos e isolados têm taxas de extinção significativamente maiores
- O efeito resgate é confirmado empiricamente: patches com muitos vizinhos ocupados têm menor probabilidade de extinção local
- A diversidade genética dentro de patches é positivamente correlacionada com a conectividade — patches isolados sofrem erosão genética acelerada
- O modelo de função de incidência de Hanski (IFM) prediz corretamente a distribuição de ocupação com poucos parâmetros

---

# Metapopulações e fragmentação no Brasil {#sec-brasil}

A teoria metapopulacional tem aplicações diretas nos biomas brasileiros, onde a fragmentação avançou rapidamente nas últimas décadas:

**Mata Atlântica**: com menos de 12% de cobertura original, os remanescentes formam uma rede metapopulacional sob forte pressão. Espécies como o mico-leão-dourado (*Leontopithecus rosalia*) e o muriqui-do-norte (*Brachyteles hypoxanthus*) apresentam estrutura *source-sink* clara, com grandes reservas funcionando como fontes para fragmentos menores dependentes.

**Cerrado**: a fragmentação é mais recente que na Mata Atlântica, mas acelerada. Muitas espécies do Cerrado estão provavelmente em fase de "extinção em dívida" — presentes hoje nos fragmentos, mas com populações abaixo do mínimo viável a longo prazo.

**Caatinga**: menor histórico de estudos metapopulacionais, mas a fragmentação crescente por pastagem e agricultura cria redes de patches com conectividade estrutural variável e conectividade funcional ainda pouco quantificada para a maioria das espécies.

::: {.callout-tip}
## Conexão com a Semana 6
A conectividade funcional discutida na semana anterior é precisamente o mecanismo que determina as taxas de colonização $c$ no modelo de Levins. Uma paisagem com alta permeabilidade de matriz tem $c$ maior — e portanto maior probabilidade de manter a metapopulação acima do limiar de persistência.
:::

---

# Medindo dinâmica metapopulacional no R {#sec-r}

## Calculando métricas de isolamento com `landscapemetrics`

```{r}
library(terra)
library(landscapemetrics)
library(dplyr)
library(ggplot2)

# Paisagem de exemplo do pacote
paisagem <- terra::rast(landscapemetrics::landscape)

# Métricas de patch relevantes para metapopulações
area    <- lsm_p_area(paisagem)    # tamanho de cada patch
enn     <- lsm_p_enn(paisagem)     # isolamento (distância ao vizinho)
perim   <- lsm_p_perim(paisagem)   # perímetro

# Unir métricas
metapop_df <- area |>
  rename(area_ha = value) |>
  left_join(
    enn |> rename(enn_m = value),
    by = c("layer", "level", "class", "id")
  ) |>
  filter(class == 1) # focar na classe de habitat principal

head(metapop_df)
```

## Visualizando a relação área × isolamento

```{r}
#| fig-cap: "Relação área × isolamento para patches da classe 1 — base do paradigma área-isolamento de Hanski"
#| fig-width: 7
#| fig-height: 4.5

ggplot(metapop_df, aes(x = area_ha, y = enn_m)) +
  geom_point(aes(size = 3), color = "#27500A",
             alpha = 0.7, shape = 21, fill = "#97C459") +
  geom_smooth(method = "lm", se = TRUE,
              color = "#173404", fill = "#C0DD97", alpha = 0.3) +
  labs(
    title    = "Paradigma área-isolamento",
    subtitle = "Patches maiores tendem a ser menos isolados",
    x        = "Área do patch (ha)",
    y        = "Distância ao vizinho mais próximo — ENN (m)",
    caption  = "Métricas: landscapemetrics::landscape"
  ) +
  theme_classic(base_size = 12) +
  theme(legend.position = "right")
```

## Simulando o modelo de Levins

```{r}
#| fig-cap: "Simulação do modelo de Levins: dinâmica da proporção de patches ocupados com diferentes razões c/e"
#| fig-width: 7
#| fig-height: 4.5

# Modelo de Levins simples: dp/dt = c*p*(1-p) - e*p
levins_model <- function(p0, c, e, t_max = 100) {
  p  <- numeric(t_max)
  p[1] <- p0
  dt <- 0.1
  steps <- t_max / dt

  p_cont <- p0
  traj   <- data.frame(t = 0, p = p0)
  for (i in seq_len(steps)) {
    dp       <- (c * p_cont * (1 - p_cont) - e * p_cont) * dt
    p_cont   <- max(0, min(1, p_cont + dp))
    if (i %% 10 == 0)
      traj <- rbind(traj, data.frame(t = i * dt, p = p_cont))
  }
  traj$cenario <- paste0("c=", c, " / e=", e)
  traj$equilibrio <- if (c > e) round(1 - e / c, 2) else 0
  traj
}

# Simular diferentes cenários
sims <- bind_rows(
  levins_model(p0 = 0.5, c = 0.4, e = 0.1),  # c >> e — persiste
  levins_model(p0 = 0.5, c = 0.3, e = 0.25), # c > e  — persiste fraco
  levins_model(p0 = 0.5, c = 0.15, e = 0.3)  # c < e  — colapso
)

ggplot(sims, aes(x = t, y = p, color = cenario)) +
  geom_line(linewidth = 1.2) +
  geom_hline(aes(yintercept = equilibrio, color = cenario),
             linetype = "dashed", linewidth = 0.6, alpha = 0.6) +
  scale_color_manual(values = c("#0F6E56", "#BA7517", "#A32D2D")) +
  scale_y_continuous(limits = c(0, 1),
                     labels = scales::percent_format()) +
  labs(
    title    = "Simulação do Modelo de Levins",
    subtitle = "Linhas tracejadas = equilíbrio p* = 1 – e/c",
    x        = "Tempo",
    y        = "Proporção de patches ocupados (p)",
    color    = "Parâmetros",
    caption  = "Persistência apenas quando c > e"
  ) +
  theme_classic(base_size = 12)
```

---

# Síntese {#sec-sintese}

A teoria metapopulacional representa uma mudança fundamental de perspectiva: a unidade relevante de conservação não é a população local — é a **rede de populações** conectadas por dispersão na paisagem. Desta perspectiva emergem quatro lições centrais:

**1. Populações locais são inerentemente transitórias.** Extinções locais são esperadas e não constituem necessariamente um sinal de alarme — desde que a recolonização seja possível. O problema começa quando a conectividade é insuficiente para sustentar o fluxo de recolonização.

**2. A conectividade determina $c$ — e portanto a persistência.** A permeabilidade da matriz, a presença de stepping stones e a largura dos corredores são variáveis que diretamente modulam a taxa de colonização no modelo de Levins. Conservar conectividade é conservar $c$.

**3. Extinção em dívida é um risco invisível.** Fragmentos recentes podem parecer saudáveis quando na verdade estão em trajetória de colapso. Estratégias preventivas — baseadas em modelagem metapopulacional — são mais eficazes do que estratégias reativas.

**4. Patches-fonte merecem proteção prioritária.** Em estruturas *source-sink*, a perda de um único patch-fonte pode desencadear o colapso de múltiplas populações *sink* dependentes. Identificar e proteger esses patches é urgente.

---

# Leituras recomendadas {#sec-leituras}

| Referência | Por que ler |
|---|---|
| Levins (1969) *Bull. Entomol. Soc. Am.* 15:237–240 | Artigo fundacional — origem do conceito e do modelo |
| Hanski (1991) *Biol. J. Linn. Soc.* 42:3–16 | Extensões do modelo de Levins; efeito resgate; heterogeneidade |
| Hanski & Gilpin (1997) *Metapopulation Biology* | Livro-referência completo |
| Hanski (1998) *Nature* 396:41–49 | Revisão sintética acessível |
| Pulliam (1988) *Am. Nat.* 132:652–661 | Modelo source-sink original |
| Tilman et al. (1994) *Nature* 371:65–66 | Extinção em dívida por destruição de habitat |
| Hanski et al. (1995) *Nature* 373:523–526 | Sistema da borboleta de Åland — caso empírico clássico |

---

# Atividade prática {#sec-atividade}

::: {.callout-important}
## Atividade da Semana 7 — entrega via Google Sala de Aula

Usando o raster de uso do solo da disciplina (ou um de sua escolha):

1. Calcule as métricas de patch `lsm_p_area` e `lsm_p_enn` para a classe de habitat principal.

2. Com base no paradigma área-isolamento, identifique os 3 patches com **maior risco de extinção local** (pequenos e isolados) e os 3 com **maior probabilidade de funcionar como fonte** (grandes e bem conectados).

3. Usando o modelo de Levins simulado em aula, defina valores plausíveis de $c$ e $e$ para uma espécie de sua escolha nessa paisagem e avalie se a metapopulação estaria acima ou abaixo do limiar de persistência.

4. Discuta como uma intervenção específica (corredor, stepping stone, melhoria de matriz) alteraria os parâmetros $c$ e $e$ e o desfecho da simulação.

Entregue relatório `.qmd` renderizado como HTML com código e interpretação integrados.
:::

---

*Semana 7 — Ecologia de Paisagens BO-304, UFPE, 2026.1. Material em desenvolvimento contínuo.*
