---
title: "Usando Quarto"
author: "Andrew Heiss"
toc: true
---

```{r setup, include=FALSE}
knitr::opts_chunk$set(fig.align = "center")
```

[Quarto Markdown](https://quarto.org/) é o [Markdown comum](/resource/markdown.qmd) com código R e resultados intercalados. Você pode fazer tudo o que faz com o [Markdown comum](/resource/markdown.qmd), mas pode incorporar gráficos, tabelas e outros resultados de código diretamente no seu documento. Você pode criar documentos em HTML, PDF e Word, apresentações em PowerPoint e HTML, sites, livros e até dashboards interativos com o Quarto. Todo este site do curso foi criado com o Quarto.

Quarto é essencialmente um "R Markdown 2.0", projetado para ser agnóstico em relação à linguagem. Você pode [usar código R](https://quarto.org/docs/computations/r.html), [Python](https://quarto.org/docs/computations/python.html), [Julia](https://quarto.org/docs/computations/julia.html), [Observable JS](https://quarto.org/docs/computations/ojs.html) e até [Stata](https://gist.github.com/andrewheiss/f38ceb81d362a7fc7cda3ae9ccf1283c) no mesmo documento. É mágico.

::: callout-tip
### Documentação do Quarto

A [documentação do Quarto](https://quarto.org/) é extremamente abrangente! Aqui estão algumas das páginas mais importantes:

- [**Guia**](https://quarto.org/docs/guide/)
- [**Referência de HTML**](https://quarto.org/docs/reference/formats/html.html)
:::

## Termos-chave

- **Documento**: Um arquivo Markdown onde você digita o conteúdo.

- **Chunk**: Um pedaço de código R incluído no seu documento. Ele se parece com isto:

```{r}
#| label: exemplo-soma
1 + 1
```

## Adicionar chunks

Existem três maneiras de inserir chunks:

- Pressione `Ctrl + Alt + I` no Windows ou `Cmd + Option + I` no macOS.
- Clique no botão **Insert** no topo da janela do editor.
- Digite manualmente as crases (não recomendado).

## Opções de chunk

Configure as opções seguindo o prefixo `#|` no topo do chunk:

```{r}
#| label: fig-exemplo
#| fig-cap: "Legenda do gráfico"
#| echo: false

plot(1:10)
```

**Opções comuns:**

- `echo: false`: O código não aparece, mas o resultado sim.
- `warning: false`: Omite avisos.
- `message: false`: Omite mensagens de carregamento.

## Chunks inline

Para incluir resultados no texto, use a sintaxe de uma crase seguida de `r`. Por exemplo:

```{r}
#| label: calculo-exemplo
#| echo: false
valor_medio <- mean(mtcars$mpg)
```

A média é `r round(valor_medio, 1)`.

## Formatos de saída

Defina no YAML:

```yaml
format:
  html: default
  pdf: default
  docx: default
```

--------------------------------------------------------------------------------------------
Página traduzida de: [Andrew Heiss](https://datavizf24.classes.andrewheiss.com/resource/quarto.html)