---
title: "Demo ex 4"
editor: visual
---
## Objetivos específicos
Compreender a importância da projeção cartográfica para análises métricas.
Aplicar buffer negativo para restrição de borda de mapa.
Realizar amostragem aleatória com distância mínima entre pontos.
Extrair e quantificar a composição da paisagem em buffers circulares.
Calcular métricas de paisagem com landscapemetrics.
Produzir um painel de visualização das paisagens amostrais.

```{r}

library(terra)
library(tidyverse)
library(landscapemetrics)

setwd("/home/felipe/ecologia_paisagem/exercises/ex4-analises") # mude para o seu próprio diretório

r_murici <- rast("/home/felipe/ecologia_paisagem/exercises/ex4-analises/2024_murici.tif")


```


## Projetar

```{r}
r_utm <- project(r_murici, "EPSG:31985", method = "near")
```


## Legenda

```{r}
legenda <- data.frame(
  id = c(3, 4, 11, 15, 20, 21, 24, 25, 33),
  Categoria = c("Formação Florestal", "Formação Savânica", "Campo Alagado", 
                "Pastagem", "Cana", "Mosaico de Usos", "Área Urbanizada", 
                "Outras Áreas não Vegetadas", "Corpo d'Água"),
  Cores = c("#006400", "#7cfc00", "#00ffff", "#ffff00", "#ff4500", 
            "#f4a460", "#ff0000", "#d3d3d3", "#0000ff")
)

levels(r_utm) <- legenda[,1:2]
```

## Definirarea

```{r}
vetor_total <- as.polygons(r_utm, dissolve = TRUE)
municipio_limite <- aggregate(vetor_total)
limite_seguro <- buffer(municipio_limite, width = -2000)

floresta <- vetor_total[vetor_total$Categoria == "Formação Florestal", ]
area_sorteio <- crop(floresta, limite_seguro)

if (is.list(area_sorteio)) {
  area_sorteio <- do.call(rbind, area_sorteio)
}

if (nrow(area_sorteio) == 0) {
  stop("Erro: Nenhuma floresta encontrada a mais de 2km da borda.")
}


```

