---
title: "Exercício 4: Amostragem de Paisagens com Restrição de Borda — Murici-AL"
subtitle: "Análise espacial com terra, tidyverse e landscapemetrics"
author: "Felipe Melo"
date: last-modified
lang: pt
format:
  html:
    toc: true
    toc-depth: 3
    toc-title: "Nesta página"
    number-sections: true
    code-fold: false
    code-copy: true
    highlight-style: github
    callout-appearance: simple
execute:
  eval: true
  echo: true
---

# Contexto do exercício

Neste exercício você trabalhará com um mapa de uso e cobertura da terra do município de Murici (AL), obtido por classificação de imagens de satélite. O objetivo é selecionar **15 pontos amostrais no interior de remanescentes florestais** que estejam a pelo menos **2 km da borda do mapa** (para evitar efeitos de borda não controlados). Em cada ponto será extraído um buffer circular de **500 m de raio** e calculada a composição percentual de cada classe de uso do solo.

Adicionalmente, usaremos o pacote `landscapemetrics` para calcular métricas de diversidade (Shannon), proporção de floresta e densidade de borda para cada uma das 15 paisagens amostrais.

::: {.callout-note}
## Arquivo necessário
Você precisará do arquivo raster `2024_murici.tif` (disponível [neste link](https://github.com/fplmelo/ecologia_paisagem/raw/refs/heads/main/exercises/ex4-analises/2024_murici.tif)). Coloque-o no diretório de trabalho antes de executar o código.
:::

## Objetivos específicos

- Compreender a importância da projeção cartográfica para análises métricas.
- Aplicar buffer negativo para restrição de borda de mapa.
- Realizar amostragem aleatória com distância mínima entre pontos.
- Extrair e quantificar a composição da paisagem em buffers circulares.
- Calcular métricas de paisagem com `landscapemetrics`.
- Produzir um painel de visualização das paisagens amostrais.

---

# Preparação do ambiente

Carregue os pacotes necessários e importe o raster.

```{r}
#| eval: true

library(terra)
library(tidyverse)
library(tidyterra)
library(landscapemetrics)

setwd("~/ecologia_paisagem/exercises/ex4-analises") # mude para o seu próprio diretório

r_murici <- rast("2024_murici.tif")
```

---

# Projeção e legenda

## Por que projetar?

O arquivo original está em coordenadas geográficas (lat/long). Para trabalhar com distâncias em metros (ex.: 2000 m, 500 m) é obrigatório projetá-lo para um sistema de coordenadas planas (UTM). Usaremos o fuso **25S (EPSG:31985)**, adequado para Alagoas.

```{r}
#| eval: true

r_utm <- project(r_murici, "EPSG:31985", method = "near")
```

## Atribuir legenda

As classes originais estão codificadas por números. Associe os rótulos e cores conforme a tabela abaixo.

| id | Categoria                  | Cor       |
|----|----------------------------|-----------|
| 3  | Formação Florestal         | #006400   |
| 4  | Formação Savânica          | #7cfc00   |
| 11 | Campo Alagado              | #00ffff   |
| 15 | Pastagem                   | #ffff00   |
| 20 | Cana                       | #ff4500   |
| 21 | Mosaico de Usos            | #f4a460   |
| 24 | Área Urbanizada            | #ff0000   |
| 25 | Outras Áreas não Vegetadas | #d3d3d3   |
| 33 | Corpo d'Água               | #0000ff   |

```{r}
#| eval: true

legenda <- data.frame(
  id = c(3, 4, 11, 15, 20, 21, 24, 25, 33),
  Categoria = c("Formação Florestal", "Formação Savânica", "Campo Alagado", 
                "Pastagem", "Cana", "Mosaico de Usos", "Área Urbanizada", 
                "Outras Áreas não Vegetadas", "Corpo d'Água"),
  Cores = c("#006400", "#7cfc00", "#00ffff", "#ffff00", "#ff4500", 
            "#f4a460", "#ff0000", "#d3d3d3", "#0000ff")
)

levels(r_utm) <- legenda[,1:2]
```

---

# Definição da área de sorteio segura

Para evitar pontos muito próximos à borda do mapa, criamos um buffer negativo de 2000 m a partir do limite total do município. A área de sorteio será a interseção entre as florestas e essa região interna.

```{r}
#| eval: true

vetor_total <- as.polygons(r_utm, dissolve = TRUE)
municipio_limite <- aggregate(vetor_total)
limite_seguro <- buffer(municipio_limite, width = -2000)

floresta <- vetor_total[vetor_total$Categoria == "Formação Florestal", ]
area_sorteio <- crop(floresta, limite_seguro)

if (is.list(area_sorteio)) {
  area_sorteio <- do.call(rbind, area_sorteio)
}

if (nrow(area_sorteio) == 0) {
  stop("Erro: Nenhuma floresta encontrada a mais de 2km da borda.")
}
```

::: {.callout-tip}
## Visualização opcional (execute manualmente)
Após rodar os chunks acima, você pode visualizar a área de sorteio com **ggplot2 + tidyterra**:

```{r}
ggplot() +
  geom_spatraster(data = r_utm) +
  scale_fill_manual(values = legenda$Cores, na.value = "white", name = "Uso do Solo") +
  geom_spatvector(data = municipio_limite, fill = NA, color = "black", linewidth = 1) +
  geom_spatvector(data = limite_seguro, fill = NA, color = "black", linetype = "dashed", linewidth = 1) +
  geom_spatvector(data = floresta, fill = "darkgreen", alpha = 0.3, color = NA) +
  geom_spatvector(data = area_sorteio, fill = "forestgreen", alpha = 0.5, color = NA) +
  labs(title = "Área de sorteio (floresta > 2 km da borda)") +
  theme_minimal()
```
:::

---

# Sorteio de pontos com distância mínima

Sortear 15 pontos dentro da área segura, garantindo distância mínima de 1000 m entre eles.

```{r}
#| eval: true

set.seed(1234)
pontos_finais <- NULL
tentativas <- 0

while(is.null(pontos_finais) || nrow(pontos_finais) < 15) {
  tentativas <- tentativas + 1
  cand <- spatSample(area_sorteio, size = 1, method = "random")
  
  if (nrow(cand) > 0) {
    if (is.null(pontos_finais)) {
      pontos_finais <- cand
    } else {
      dists <- distance(cand, pontos_finais)
      if (min(dists) >= 1000) { 
        pontos_finais <- rbind(pontos_finais, cand)
      }
    }
  }
  
  if (tentativas > 5000) break
}
```

---

# Buffers e extração da composição da paisagem

**Atenção:** Antes de criar os buffers, verificamos se o CRS dos pontos é compatível com o raster.

```{r}
#| eval: true

# Verificar CRS
if (!identical(crs(pontos_finais), crs(r_utm))) {
  pontos_finais <- project(pontos_finais, crs(r_utm))
}

buffers <- buffer(pontos_finais, width = 500)
buffers$id_paisagem <- 1:nrow(buffers)

# Extração e processamento
extracao <- terra::extract(r_utm, buffers)
nome_col_raster <- names(extracao)[2]

tabela_final <- extracao %>%
  rename(id_buffer = ID, categoria_bruta = !!sym(nome_col_raster)) %>%
  group_by(id_buffer) %>%
  mutate(total_px = n()) %>%
  group_by(id_buffer, categoria_bruta) %>%
  summarise(
    pixels = n(),
    percentagem = (pixels / first(total_px)) * 100,
    .groups = "drop"
  ) %>%
  mutate(Categoria_Limpa = as.character(categoria_bruta)) %>%
  left_join(legenda %>% select(Categoria, Cores), by = c("Categoria_Limpa" = "Categoria"))

write.csv(tabela_final, "uso_solo_murici_final.csv", row.names = FALSE)
writeVector(pontos_finais, "pontos_final.shp", overwrite=TRUE)
writeVector(buffers, "buffers_500m.shp", overwrite=TRUE)
```

::: {.callout-tip}
## Visualização opcional (execute manualmente)
Para ver os pontos e buffers sobre o mapa com **ggplot2 + tidyterra**:

```{r}
ggplot() +
  geom_spatraster(data = r_utm) +
  scale_fill_manual(values = legenda$Cores, na.value = "white", name = "Uso do Solo") +
  geom_spatvector(data = buffers, fill = NA, color = "black", linewidth = 1) +
  geom_spatvector(data = pontos_finais, color = "red", size = 2, shape = 19) +
  geom_spatvector_text(data = pontos_finais, aes(label = 1:15), 
                       color = "white", size = 3, vjust = -0.8) +
  labs(title = "Pontos amostrais e buffers de 500 m") +
  theme_minimal() +
  theme(legend.position = "bottom")
```
:::

---

# Análise com landscapemetrics

Agora vamos calcular para cada um dos 15 buffers as seguintes métricas:

- **Diversidade da paisagem** – Índice de Shannon (`lsm_l_shdi`)
- **% de cobertura florestal** – Proporção da classe "Formação Florestal" (`lsm_c_pland`)  
- **Densidade de borda** da classe floresta – `lsm_c_ed` (edge density, em m/ha)

```{r}
#| eval: true

# Identificar o valor numérico da classe Floresta
id_floresta <- legenda$id[legenda$Categoria == "Formação Florestal"]

# Lista para armazenar métricas de cada buffer
metricas_lista <- list()

for(i in 1:nrow(buffers)) {
  # Recortar o raster para o buffer i
  crop_i <- crop(r_utm, buffers[i,])
  mask_i <- mask(crop_i, buffers[i,])
  
  # Calcular Shannon diversity (nível da paisagem)
  shannon <- lsm_l_shdi(mask_i)
  
  # Calcular métricas de classe para todas as classes
  pland_all <- lsm_c_pland(mask_i)   # percentual de cada classe
  ed_all <- lsm_c_ed(mask_i)         # densidade de borda por classe
  
  # Filtrar apenas a classe floresta
  pland_floresta <- pland_all %>% filter(class == id_floresta)
  ed_floresta <- ed_all %>% filter(class == id_floresta)
  
  # Extrair valores (se não houver floresta, colocar NA ou 0)
  div_shannon <- shannon$value
  perc_floresta <- ifelse(nrow(pland_floresta) > 0, pland_floresta$value, 0)
  dens_borda <- ifelse(nrow(ed_floresta) > 0, ed_floresta$value, NA)
  
  # Guardar
  metricas_lista[[i]] <- data.frame(
    id_buffer = i,
    diversidade_shannon = div_shannon,
    perc_floresta = perc_floresta,
    densidade_borda_m_ha = dens_borda
  )
}

# Combinar tudo
metricas_paisagem <- bind_rows(metricas_lista)

print(metricas_paisagem)


```

A tabela `metricas_paisagem` contém os valores para cada uma das 15 paisagens. Você pode salvá-la como CSV:

```{r}
#| eval: false

write.csv(metricas_paisagem, "metricas_landscapemetrics.csv", row.names = FALSE)
```

::: {.callout-important}
## Interpretação dos resultados
- **Diversidade de Shannon** – Quanto maior, mais heterogênea é a paisagem (diferentes classes). Valores próximos de 0 indicam dominância de uma única classe.
- **% Floresta** – Idealmente, como sorteamos dentro da floresta com restrição de borda, esperamos alta proporção, mas pequenas manchas de outras classes podem aparecer.
- **Densidade de borda** – Mede o comprimento de borda por hectare. Paisagens mais fragmentadas ou com formas irregulares tendem a ter maior densidade de borda.
:::

---

# Painel de paisagens

Gerar um painel 5x3 com os recortes circulares de cada ponto. **Use `geom_tile()` em vez de `geom_raster()` para evitar avisos de desalinhamento.**

```{r}
#| eval: true

lista_recortes <- list()
for(i in 1:nrow(buffers)) {
  crop_i <- crop(r_utm, buffers[i, ])
  mask_i <- mask(crop_i, buffers[i, ])
  df_i <- as.data.frame(mask_i, xy = TRUE, cells = TRUE)
  df_i$id_buffer <- paste("Paisagem", i)
  lista_recortes[[i]] <- df_i
}
df_painel <- bind_rows(lista_recortes)

ggplot(df_painel) +
  geom_tile(aes(x = x, y = y, fill = Categoria)) +
  scale_fill_manual(values = setNames(legenda$Cores, legenda$Categoria)) +
  facet_wrap(~id_buffer, nrow = 3, ncol = 5, scales = "free") +
  theme_minimal() +
  labs(title = "Painel de Amostragem: 15 Paisagens de Murici-AL",
       subtitle = "Recortes circulares de 500m de raio (Interior de Floresta)",
       fill = "Uso do Solo") +
  theme(axis.text = element_blank(),
        axis.ticks = element_blank(),
        panel.grid = element_blank(),
        legend.position = "bottom")
```

---

## FIM

---